【裁判字號】    96,簡上,367
【裁判日期】    970428
【裁判案由】    給付票款
【裁判全文】
臺灣臺北地方法院民事判決             96年度簡上字第367號
上  訴  人  甲○○
            丁○○
上列一人
訴訟代理人  林仟雯律師
被上訴人    丙○○  住台東市○○街61號
訴訟代理人  乙○○  住同上
上列當事人間請求給付票款事件，上訴人對於民國96年5月18日
本院新店簡易庭96年度店簡字第299號第一審判決提起上訴，本
院於民國97年4月7日言詞辯論終結，判決如下：
    主  文
上訴駁回。
第二審訴訟費用由上訴人連帶負擔。
    事實及理由
一、程序方面：
（一）按訴訟標的對於共同訴訟之各人必須合一確定者，共同訴
      訟人中一人之行為有利益於共同訴訟人者，其效力及於全
      體；不利益者，對於全體不生效力，民事訴訟法第56條第
      1款定有明文。又按民法第275條規定連帶債務人中之一人
      受確定判決，而其判決非基於該債務人之個人關係者，為
      他債務人之利益亦生效力，故債權人以各連帶債務人為共
      同被告提起給付之訴，被告一人提出非基於其個人關係之
      抗辯有理由者，對於被告各人即屬必須合一確定，自應適
      用民事訴訟法第56條第1項之規定，最高法院33年上字第
      4810號裁判參照。本件上訴人甲○○於96年6月11日上訴
      後，嗣於96年8月11日具狀撤回上訴，惟查，本件上訴人
      甲○○、丁○○經原審判決應負連帶給付責任，而上訴人
      丁○○提出票據法第14條第2項非基於其個人關係之抗辯
      ，對於上訴人二人即屬必須合一確定，上訴人甲○○雖具
      狀撤回上訴，不利益於共同訴訟人，依上開說明，對全體
      自不生效力。
（二）本件上訴人甲○○，未於最後言詞辯論期日到場，上訴人
      甲○○雖具狀陳稱因公務洽公云云，惟未舉證以實其說，
      自不足採，核無民事訴訟法第386條各款所列情形，爰依
      被上訴人之聲請，由其一造辯論而為判決。
二、被上訴人起訴主張：
（一）被上訴人執有上訴人甲○○於民國95年11月20日所簽發、
      上訴人丁○○背書，以中央信託局金山分局為付款人、支
      票號碼CS0000000號、票面金額為新台幣（下同）160萬元
      之支票乙紙（下稱系爭支票）。詎被上訴人於95年11月24
      日提示系爭支票，竟不獲付款，屢經催討，均不置理。為
      此依票據法律關係提起本件訴訟，上訴人自應連帶給付票
      款160萬元及自提示日即95年11月24日起至清償日止，按
      年息5％計算之利息等語。
（二）就上訴人丁○○上訴理由之抗辯：
    1.上訴人丁○○既於系爭支票背書作為給付之方法，而其給
      付之約定又未有無效或撤銷之事由，上訴人丁○○自有給
      付系爭支票票款之義務，況上訴人甲○○已向被上訴人表
      示願意給付系爭支票票款。
    2.上訴人丁○○稱系爭支票款係交付原告作為保證之用云云
      ，被上訴人否認其主張。苟如上訴人丁○○所言，被上訴
      人一再向其詐騙以較優惠之機票票價售與被上訴人，則須
      提出保證之人應係被上訴人才對，豈為上訴人丁○○呢？
    3.訴外人東華旅行社有限公司僅單純向上訴人購買機票，而
      之所以大量購買係因有優惠價，至上訴人丁○○如何向航
      空公司取得優惠價則為其個人之事。另上訴人所稱因辦理
      台東縣政府所舉辦之南島節活動及寒單爺活動，東華旅行
      社承諾必須配合上開活動作為售票對象，此為上訴人不實
      之陳述，上訴人與東華旅行社間之機票買賣，均與台東縣
      政府辦理活動無關。
    4.上訴人係與東華旅行社有限公司買賣機票，嗣上訴人與東
      華旅行社有限公司結算退還未提供機票之餘額160萬元，
      而系爭支票係被上訴人於95年8月28日向證人戊○○借調
      120 萬元，由證人戊○○自其復華銀行永康分行逕匯予友
      訊小客車租賃公司作為東華旅行社有限公司應給付友訊小
      客車租賃公司機票款之費用，而東華旅行社有限公司將系
      爭支票轉讓被上訴人作為償還之方法。被上訴人並非無對
      價取得系爭支票。
三、上訴人丁○○則以：
（一）上訴人與被上訴人就系爭票據為直接前後手關係：
    1.上訴人丁○○與被上訴人丙○○為直接前後手，是上訴人
      自得以自己與被上訴人間所存之抗辯事由資為對抗。而此
      種直接抗辯能否成立，原審徒未審究，僅以上訴人未能舉
      證被上訴人取得支票非出於惡意或詐欺，即謂被上訴人得
      依票據對上訴人行使追索權云云，自有未洽。
    2.上訴人於95年間以活動企劃為業，於同年3月間曾與台東
      縣政府遊憩科科長王崇瑋談及如何結合上訴人參辦台東縣
      觀光活動與機票補貼贊助，嗣於同年7月間，王科長找兩
      造及小馬租車公司、東島旅行社等共同會商上開具體事宜
      ，兩造達成協議由上訴人提供被上訴人用以配合台東縣政
      府旅遊活動的機票，亦即被上訴人可以取得上訴人補貼差
      價後價格為1,200元的台北台東單程機票400張，但被上訴
      人應用於隔年元宵節所要舉辦的寒單爺慶祝活動，並將活
      動交由上訴人承辦，上訴人於95年8月1日、3日各提供100
      張、300張機票予被上訴人，但不久在王科長的關照下，
      上訴人又陸續於95年8月9日、8月17日、8月28日各提供50
      0張、500張、200張補助機票（被上訴人乃就此1,700張先
      行匯款204萬，計算式為：1,200元×1,700張＝204萬元）
      ，詎上訴人旋即發現被上訴人以上開超低價取得的機票用
      小傳單等方式銷售一般社會大眾，此舉無異違反當初上訴
      人贊助的目的，且有詐欺上訴人補貼票價而加價販售得利
      之嫌，上訴人率即停止供應機票，經原告保證不會再犯後
      ，上訴人又於95年9月22日再提供350張機票，但同時被上
      訴人也要求上訴人提出票據保證繼續供應機票，後因被上
      訴人擔心上訴人不再就尚未交付之1,350張機票提供贊助
      ，遂要求上訴人就尚未提供交付之1,350張機票提供保證
      ，上訴人因吸收票價差額已投資過多，不願因此無法取得
      被上訴人所許諾之隔年寒單爺慶祝活動承辦權利，遂請另
      一上訴人甲○○開立面額為160萬元支票（每張機票為1,
      200元，則計算式為：1,200×1,350＝1,620,000，以此接
      近金額為保證），做為保證只要被上訴人確實履行契約則
      上訴人將提供後續1,350張贊助機票。
（二）悉聞另一上訴人即發票人甲○○已將系爭票據票面金額新
      台幣160萬元支付予被上訴人，職是，被上訴人就系爭支
      票已無票款請求權可資主張。另鈞院受理另一上訴人即債
      務人甲○○與被上訴人即債權人丙○○間給付票款強制執
      行事件（96年度執字第36220號），經電詢書記官，獲悉
      該執行事件已為被上訴人撤銷之，足見被上訴人係因系爭
      票據之票據權利已獲滿足而拋棄系爭票據之強制執行請求
      權。
（三）被上訴人違約未將系爭機票用於促銷台東縣政府所舉辦的
      觀光活動，復未將今年度的寒單爺慶祝活動交由上訴人承
      辦，顯屬債務不履行，依前開規定，上訴人得向被上訴人
      主張損害賠償，依上訴人所提供的機票中，有600張是以
      每張1,763元向立榮航空公司取得，亦即上訴人要每張補
      貼563元 (計算式：1,763-1,200=563)再以1,200元提供予
      被上訴人；同理，有1,350張是以每張1,914元向遠東航空
      公司取得，上訴人每張補貼714元 (計算式：1,914-1,200
      =714)。前者上訴人共補貼337,800元 (計算式：563*600=
      337,800)，後者共補貼963,900元 (計算式：714*1,350=9
      63,900)，合計1,301,700元 (計算式：337,800+963,900=
      1,301,700)，即上訴人因被上訴人違約所受之贊助機票之
      損害已達1,301,700元。是退萬步言，縱使上訴人丁○○
      應行給付系爭票據之款項，則上訴人亦得就上揭損害主張
      抵銷。另外加上上訴人以公司名義購買機票因而多付的稅
      賦及上訴人因被上訴人在市場上低價（低於臨櫃2,120元
      ，航空公司相信被告會把機票用在贊助台東縣政府觀光活
      動才願意給予上訴人票價優待）販售機票致使上訴人在航
      空公司的信用受損等，上訴人主張精神、名譽所受之損害
      為320,000元，故上訴人前開金錢及精神損失等依民法第
      334條主張抵銷。
（四）倘兩造之間並無贊助機票及寒單爺活動承辦權利之交換，
      則被上訴人受有不當得利，上訴人以此主張抵銷：倘兩造
      間並無約定促銷台東縣政府所舉辦的觀光活動及今年度的
      寒單爺慶祝活動等足以令上訴人獲利之因素，上訴人何以
      甘願補助系爭機票之差額，而交付予被上訴人？被上訴人
      顯無由就此提出任何置辯。若上訴人係單純轉售機票予被
      上訴人，則何以用低於航空公司所提供予上訴人甚多之價
      格轉售予被上訴人呢，殺頭的生意有人做，賠錢的生意無
      人做，前開被上訴人之抗辯顯然不合邏輯，故若上訴人主
      張兩造間無約定將系爭機票用於促銷台東縣政府所舉辦的
      觀光活動，且亦未約定今年度的寒單爺慶祝活動交由上訴
      人承辦，則被上訴人就補助系爭機票差額部分，顯無法律
      上之原因而受有利益，是上訴人依據民法不當得利之規定
      主張返還系爭機票差額1,301,700元，並以前揭差額抵銷
      系爭票據之給付。
（五）退步言之，縱上訴人之交易對象為東華旅行社，被上訴人
      亦非以相當之對價自東華旅行社取得系爭票據，被上訴人
      自不得享有優於其前手之權利：證人戊○○證詞與被上訴
      人主張多所矛盾，無法看出被上訴人究竟支付何等代價而
      取得系爭票據，且被上訴人為東華旅行社之董事兼總經理
      ，其代表東華旅行社向外調度資金乃屬常態，倘東華旅行
      社果有資金需求，則被上訴人自應本於總經理身分以東華
      旅行社名義對外借款方屬合理，然被上訴人明知自己並無
      資金可借款予東華旅行社之情形下，卻仍安排東華旅行社
      向無資金的被上訴人借調資金，再由被上訴人向其他人借
      調資金，其過程之周折複雜，完全不符常理。是縱認上訴
      人之交易對象為東華旅行社，上訴人係以台東縣觀光活動
      與機票贊助補貼事由資為對抗東華旅行社，被上訴人既非
      有償自東華旅行社受讓系爭票據，亦非以相當之對價受讓
      之，自無法享有優於東華旅行社之權利。
三、上訴人甲○○未於最後言詞辯論期日到場，亦未提出書狀作
    何聲明或陳述。
四、本件被上訴人於原審聲明：上訴人應連帶給付被上訴人160
    萬元，及自提示日即95年11月24日起至清償日止，按年息5
    ％計算之利息。原審為上訴人敗訴之判決，上訴人不服提起
    本件上訴，於本院聲明：1.原判決廢棄2.上廢棄部分，被上
    訴人於第一審之訴駁回。3.如受不利之判決時，上訴人願供
    擔保得免假執行。被上訴人於本院則聲明請求上訴駁回。
五、得心證之理由：被上訴人主張其執有上訴人甲○○於95年11
    月20日簽發，以中央信託局金山分局為付款人、支票號碼：
    CS0000000號、票面金額為1,600,000元，上訴人丁○○背書
    之支票乙紙（下稱系爭支票），於95年11月24日提示系爭支
    票，竟不獲付款等情，業據被上訴人提出支票暨退票理由單
    為憑，上訴人二人對於上開支票為其等所簽發及背書一節並
    不爭執，被上訴人請求上訴人二人連帶給付票款，上訴人則
    以上揭情辭置辯。是本件應審酌者厥為：
（一）上訴人丁○○與被上訴人間是否為系爭支票直接前後手之
      關係？
      上訴人丁○○主張其與被上訴人係直接前後手之關係，此
      為被上訴人否認，辯稱上訴人係與東華旅行社有限公司買
      賣機票等語。經查，東華旅行社有限公司於94年9月間之
      負責人登記為乙○○，並非被上訴人丙○○，有東華旅行
      社公司公司變更登記事項卡在卷可稽（見本院卷第92頁）
      ；次查，上訴人自承係將部分機票寄送予東華旅行社有限
      公司之會計胡慧珍，有上訴人所提貨件追蹤查詢號碼為憑
     （見原審卷第47頁）；又依上訴人所提其交付機票匯款資
      料，匯款人係以「東華旅行社」之名義匯款，並非以被上
      訴人名義匯款，從上開交付機票及匯款資料綜合觀之，應
      認上訴人買賣機票之相對人係東華旅行社有限公司，並非
      被上訴人丙○○，且法人與自然人之人格個別，縱被上訴
      人有以東華旅行社總經理之身分與上訴人丁○○接洽，買
      賣關係仍成立於上訴人與東華旅行社有限公司之間，尚難
      認為上訴人丁○○交易之相對人即為被上訴人個人。是上
      訴人主張其與被上訴人間係票據直接前後手關係，自不可
      採。另上訴人聲請調閱被上訴人手機於95年11月間之通聯
      紀錄，核無必要，併此說明。
（二）上訴人丁○○復主張另一上訴人即發票人甲○○已將系爭
      票據票面金額新台幣160萬元支付予被上訴人，被上訴人
      就系爭支票已無票款請求權可資主張等語。此為被上訴人
      否認，經查，上訴人甲○○自承尚未交付被上訴人160萬
      元（見本院96年10月25日準備程序筆錄），縱被上訴人撤
      回對上訴人甲○○之強制執行，惟被上訴人之債權既未獲
      清償，尚難認被上訴人之票據債權已消滅。
（三）被上訴人得否行使系爭票據權利？
  １、上訴人丁○○主張被上訴人非以相當之對價自東華旅行社
      有限公司取得系爭支票，依票據法第14條第2項不得享有
      優於前手之權利等語。經查，被上訴人自承其於95年8月
      28日向戊○○借調120萬元，並指示戊○○逕行匯入東華
      旅行社應給付客戶之費用，東華旅行社有限公司將系爭支
      票轉讓被上訴人作為償還方法等情，證人戊○○亦到庭證
      述被上訴人有向其借款120萬元等語，並有證人所提匯款
      單據（見本院卷第122頁）為憑，堪可採信。被上訴人既
      以個人名義向第三人借款，並指示第三人直接給付東華旅
      行社有限公司120萬，應認被上訴人有支付對價120萬元取
      得系爭支票。惟系爭票據面額為160萬元，則被上訴人係
      以不相當之對價（即120萬），取得系爭160萬元之支票，
      堪以認定。
  ２、次按所謂無對價或以不相當之對價取得票據者，能否享受
      票據上之權利，則須視其前手如何而定，如其前手之權利
      無瑕疵，現有執票人，雖無對價或以不相當之對價取得票
      據，仍得享有同樣之權利。又按票據法第14條第2項所謂
      無對價或以不相當之對價取得票據者，不得享有優於其前
      手之權利。係指票據前手之權利如有瑕疵，則取得人即應
      承受其瑕疵，人的抗辯並中斷，如前手無權利時，則權利
      人並不能取得其權利而言，非謂無對價或以不相當之對價
      取得票據者，不得行使票據上之權利，最高法院70年度台
      上字第1154號、72年度台上字第477號裁判要旨參照。經
      查：
 （1）上訴人丁○○買賣機票交易之對象為東華旅行社有限公司
      ，已如前述。依上訴人所提東華旅行社有限公司匯款明細
      及所購（機票）張數（見本院卷第56頁）觀之，於95年8
      月1日匯款120,000元，張數100張，95年8月3日匯款360,0
      00元，張數300張，95年8月8/9日，匯款600,000元，張數
      500張，95年8月28日匯款1,200,000元，張數1,000張，此
      亦為被上訴人所不爭執，足認上訴人丁○○與東華旅行社
      有限公司每張機票議定之價格為1,200元，且上訴人丁○○並未舉證其與東華旅行社有限公司間之機票買賣契約有
      何無效或得撤銷之原因，應認其與東華旅行社有限公司間
      機票買賣契約係屬有效成立。又東華旅行社於95年9月22
      日匯款2,040,000元，上訴人應交付機票1,700張，上訴人
      自承其於95年9月22日僅交付350張，有1,350張機票尚未
      交付（見上訴人丁○○上訴理由一狀第4頁內容），則上
      訴人丁○○有相當於價值1,620,000元（1,200×1,350＝
      1,620,000）之機票尚未給付予東華旅行社有限公司應堪
      認定。
 （2）上訴人丁○○主張因於95年3月間台東縣政府遊憩科科長
      王崇瑋找兩造及小馬租車公司、東島旅行社等達成協議由
      上訴人提供被上訴人用以配合台東縣政府旅遊活動的機票
      ，被上訴人可取得上訴人補貼差價後價格為1,200元的台
      北台東單程機票，但被上訴人應用於隔年元宵節所要舉辦
      的寒單爺慶祝活動，將活動交由上訴人承辦。上訴人交付
      系爭支票係為保證只要被上訴人確實履行契約則上訴人將
      提供後續1,350張贊助機票。惟被上訴人違約未將系爭機
      票用於促銷台東縣政府所舉辦的觀光活動，復未將今年度
      的寒單爺慶祝活動交由上訴人承辦，顯屬債務不履行，依
      前開規定，上訴人得向被上訴人主張損害賠償，上訴人因
      被上訴人違約所受之贊助機票之損害即機票差額損失已達
      1,301,700元，及其在航空公司的信用受損等，上訴人主
      張精神、名譽所受之損害為320,000元，故上訴人前開金
      錢及精神損失等依民法第334條主張抵銷等語。被上訴人
      則否認上情，並辯稱系爭支票係因上訴人丁○○拖延寄送
      機票，東華旅行社有限公司決定終止交易，進而催討欠款
      162萬元，上訴人因而交付系爭支票等語。經查，上訴人
      就其主張被上訴人應將系爭機票用於促銷台東縣政府所舉
      辦的觀光活動，及應將寒單爺慶祝活動交由上訴人承辦一
      節，並未舉證其說，而依上訴人所提遠東航空公司與東島
      旅行社有限公司所簽定之合約書、台東縣東島旅行社函文
      及其委託龍鼎法律事務所發予台東縣政府兵役課長之律師
      函（見原審卷第49、50、55頁），均無從認定東華旅行社
      有限公司或被上訴人丙○○負有應將系爭機票用於促銷台
      東縣政府所舉辦的觀光活動，及應將寒單爺慶祝活動交由
      上訴人承辦之契約義務，則上訴人丁○○對東華旅行社有
      限公司或被上訴人主張違約債務不履行使其受有損害，並
      主張抵銷，均屬無據。從而，上訴人丁○○主張其交付系
      爭支票係為保證只要被上訴人確實履行契約則上訴人將提
      供後續1,350張贊助機票一節，亦不可採，被上訴人辯稱
      系爭支票係因上訴人丁○○拖延寄送機票，東華旅行社有
      限公司決定終止交易，進而催討欠款162萬元，上訴人因
      而交付系爭支票一節，應屬可採。
 （3）上訴人丁○○復主張東華旅行社有限公司或被上訴人受有
      系爭機票差額1,301,700元之不當得利其主張抵銷等語。
      被上訴人主張上訴人買入機票縱有差額，與其無涉等語。
      按不當得利，須以無法律上原因而受利益，致他人受損害
      為成立要件。此觀民法第179條規定即明。因給付而受利
      益者，倘該給付係依有效成立之債權契約而為之，其受利
      益即具有法律上之原因，尚不生不當得利問題，最高法院
      77年度台上字第165號裁判參照。經查，依上訴人丁○○
      與東華旅行社前幾次交易，足認雙方每張機票議定之價格
      為1,200元，且買賣契約有效成立，已如前述，上訴人雖
      提出購票證明單等件（見本院卷第39至55頁）證明其買入
      機票之價格分別為1763元、1,914元，惟東華旅行社有限
      公司縱因上訴人丁○○給付而受利益者，惟該給付係依上
      訴人丁○○與東華旅行社有限公司間有效成立之債權契約
      而為之，其受利益即具有法律上之原因，尚不生不當得利
      問題，上訴人丁○○主張東華旅行社有限公司受有不當得
      利1,301,700元並主張抵銷，亦屬無據。
 （4）系爭支票係因上訴人丁○○交付東華旅行社有限公司用以
      返還東華旅行社有限公司已給付而上訴人丁○○尚未交付
      機票之機票款162萬元，且上訴人丁○○主張對東華旅行
      社有限公司提出抵銷抗辯不足採，已如前述，則東華旅行
      社有限公司自得行使系爭面額160萬元之支票，依上開說
      明，被上訴人丙○○之前手即東華旅行社有限公司既有權
      行使系爭支票，被上訴人雖以不相當之對價取得票據，仍
      得享有同樣之權利，從而，上訴人丁○○依票據法第14條
      第2項主張免負票據責任，亦不可採。
六、綜上所述，本件上訴人丁○○所辯均為無可取。上訴人甲○○為系爭支票之發票人，上訴人丁○○為系爭支票之背書人
    ，從而，被上訴人本於票據關係，請求上訴人二人連帶給付
    160萬元及自95年11月24日起至清償日止，按年息百分之五
    計算之利息，為有理由，應予准許。又命清償票據上債務之
    判決，應依職權宣告假執行，民事訴訟法第389條第1項第4
    款定有明文。是則原審判命上訴人二人連帶給付，並依職權
    宣告假執行，於法並無不合。上訴意旨指摘原判決不當，求
    予廢棄改判，為無理由，應予駁回其上訴。
七、本件事證已臻明確，二造其餘攻擊防禦方法及所提證據，經
    審酌後認與判決結果無影響，爰不一一論述。
八、據上論結，本件上訴為無理由，依民事訴訟法第436條之1第
    3項、第449條第1項、第385條第1項前段、第78條、第85條
    第1項前段，判決如主文。
中    華    民    國    97    年    4     月    28    日
                  民事第二庭  審判長法  官  黃蓓蓓
                                    法  官  鍾素鳳
                                    法  官  吳淑惠
以上正本係照原本作成。
依民事訴訟法第436條之2
對於簡易訴訟程序之第二審裁判，其上訴利益逾第 466 條所定之
額數者，當事人僅得以其適用法規顯有錯誤為理由，逕向最高法
院提起上訴或抗告。
前項上訴及抗告，除別有規定外，仍適用第 3 編第 2 章第 3 審
程序、第 4編抗告程序之規定。
中    華    民    國    97    年    4     月    29    日
                                    書記官  蔡凱如


司法院資訊處製作；財團法人民間司法改革基金會備份。
